臺灣臺北地方法院民事判決　　　　　　　　　　　　九十年度重訴字第一三三六號
　　原　　　告　源力營造有限公司
　　法定代理人　甲○○
　　訴訟代理人　王永春律師
　　複代理人　　丙○○
　　被　　　告　台聯電訊股份有限公司
　　法定代理人　乙○○
　　訴訟代理人　張智剛律師
當事人間請求給付工程款事件，本院於民國九十三年十一月二十三日辯論終結，判決
如下：
    主    文
被告應給付原告新台幣佰肆拾伍萬壹仟貳佰肆拾貳元，及自民國九十年六月九日起
至清償日止按年息百分之五計算之利息。
原告其餘之訴駁回。
訴訟費用由被告負擔三分之一，餘由原告負擔。
本判決第一項於原告以新台幣壹佰壹拾伍萬元供擔保後，得假執行。但被告如以新台
幣佰肆拾伍萬壹仟貳佰肆拾貳元為原告預供擔保，得免為假執行。
原告其餘假執行之聲請駁回。
    事實及理由
甲、程序方面：
    被告之法定代理人於民國九十三年九月二十一日已由曾金生變更為乙○○，茲據
    乙○○於九十三年十一月二十三日具狀聲明承受訴訟，合先敘明。
乙、實體方面：
一、原告起訴主張：原告與被告於八十七年四月一日就台聯電訊大樓新建工程（下稱
    系爭工程）訂立工程合約書，總工程款為新台幣（下同）一億二千四百六十萬元
    ，嗣後被告有追加及變更部分工程，原告並已依約將全部原有工程及追加工程施
    作完成。詎被告迄今尚有原有工程百分之四之尾款四百九十八萬四千元（即第三
    十三、三十四期之工程款）及追加工程之款項五百一十一萬八千九百一十七元（
    含稅），合計一千零一十萬二千九百一十七元未清償。為此，爰依系爭工程合約
    及民法第四百九十條之規定請求判決如訴之聲明所示等語，並聲明：（一）被告
    應給付原告一千零一十萬二千九百一十七元，及自起訴狀繕本送達之翌日起至清
    償日止按年息百分之五計算之利息。（二）原告願供擔保，請准宣告假執行。
二、被告則抗辯如下：
（一）系爭工程並未完成驗收：依工程合約第二十六條約定，系爭工程之驗收應由原
      告填具報告單申報完工並申請驗收，再由被告派人初驗暨複驗完成，被告始有
      給付尾款之義務。乃原告不僅遲延完工，並有多項瑕疵，且原告迄未依前開約
      定申請驗收，更未驗收通過，是原告自不得請求給付系爭工程之尾款。至證人
      洪文昇、莊明輝關於系爭工程業已驗收之證詞核與前開約定相違，自不足採。
（二）系爭工程之變更追加未得被告公司同意：依工程合約第十一條約定，被告對系
      爭工程有變更及增減修改之權，並應以書面通知原告辦理。然本件被告從未以
      書面要求原告變更或追加工程，是被告就原告所主張變更追加工程之款項自無
      給付之義務。至被告公司原廠務部經理楊榮鑫於八十九年元月三日起已調整職
      務為總經理室執行管理師，協助管理部辦理驗收，其已非主管至為明確，是其
      以自己名義所簽署之文件，不足以代表被告公司，對被告公司不生效力。
（三）系爭工程具有瑕疵：系爭大樓之樓頂及地下一、二層於完工後一再發生漏水情
      事，被告屢次通知原告應派人修繕，惟原告均未置理，被告不得已乃發包交由
      第三人完成樓頂及地下一、二層之漏水修繕工程，總計工程款為五百三十九萬
      三千元，此部分自應由原告負擔。
（四）原告遲延完工：依系爭工程合約第五條第二項約定，系爭工程應於八十八年六
      月一日完成竣工驗收，惟系爭工程迄今尚未完成驗收，且依原告之工程紀錄記
      載，原告於八十八年七月二十日仍在施工，足見原告業已遲延完工，依工程合
      約第六條約定，原告應按逾期之日數，每日按系爭工程竣工決算金額之千分之
      五計付違約金，而系爭工程總工程款為一億二千四百六十萬元，亦即每日逾期
      之違約金為六十二萬三千元，則自八十八年六月二日起暫算至八十八年七月二
      十日止，原告已遲延四十九日，違約金已高達三千零五十二萬七千元，爰以上
      開原告應負擔之修繕費用及應賠償之違約金，與原告主張之工程款抵銷。
    並聲明：原告之訴駁回。如受不利判決，願供擔保請准免為假執行。
三、兩造不爭執之事實：
（一）原告與被告於八十七年四月一日就系爭工程訂立工程合約書，原約定之總工程
      款為一億二千四百六十萬元，原告並應於八十八年六月一日完成竣工驗收。
（二）依系爭工程合約第八條及第二十七條約定，第三十三期交屋與保固切結完成時
      ，被告應給付原告百分之三之工程款，至第三十四期百分之一之保固款被告則
      應於保漏期滿時給付之。
四、得心證之理由：
    本件兩造所爭執之處，應在於系爭工程之變更追加是否經過被告同意？系爭工程
    是否已經完成驗收？及系爭工程有無瑕疵及遲延，被告主張抵銷有無理由？茲分
    述如下：
（一）本件原告主張被告就系爭工程有為變更及追加一節，業據其提出變更案總表為
      證（參本院卷第二五頁），被告雖否認之，但查，依證人即在原告公司擔任系
      爭工地之工地主任莊明輝證稱：「系爭工程的原來設計是委由長虹公司負責，
      但因為被告公司有部分人對長虹公司的設計不滿意，後來才委由偲樺公司設計
      整棟樓的內部裝修，包括地板、天花板，及外牆有作部分修改，所以才會有事
      後的變更工程。因為當時工程很趕，曾襄理告訴我，追加款不會有問題，故沒
      有簽訂書面契約。變更案總表是由我們公司做的，做此表時，工程已經大部分
      完成」等語（參本院卷第六一頁），而證人即擔任原告公司營建部門經理之徐
      炳逢亦證稱：「我在原告公司擔任營建部門的經理，系爭工程我負責結案的部
      分，變更案總表的契約是我簽的，系爭工程是在八十八年九月二十日交給被告
      接管，在八十八年十一月二十四日我們有送一份變更追加明細表，其上列明四
      十五項的追加變更項目，我們送過去後被告拒絕變更的事實，事後在八十九年
      一月雙方的負責人進行協調，該次協調確認了幾個原則，第一個原則就是倘確
      實有追加被告該給的錢他們不會少，第二個原則是系爭工程的現況即是被告公
      司所要的。第三個原則是被告發包的合約圖與現況不符之處即是追加變更的項
      目。其中有追加有減少的。協調會議現場除了雙方負責人外，還有我及楊榮鑫
      ，伍龍城，但此部分的協調沒有作成書面。之後我與被告公司的另兩位人員即
      楊榮鑫、伍龍城繼續協商。最後協商如原證三變更案總表，該總表的項目確實
      是追加變更的（第一類）。另外有一部分資料不齊全尚無法確認（第二類）。
      如原來的編號七、十三、十九、二六、另外尚有一部分是沒有証據証明，如原
      來的編號三四、三五、三六、三七、三九（第三類）。金額部分沒有經過確認
      。事後在協商時我們又將編號十九列為第三類無證據證明的部分，其餘均編為
      第一類，但此部分並沒有書面，我們有錄音。第一類的金額部分我們都有詳加
      探討過，但是被告公司承辦人員不敢承諾。系爭工程在八十八年七月份就完工
      ，被告公司是在八十八年九月二十日進駐」、「一般正常的作業程序，應該是
      被告交圖面給我們，我們估完價後再施工。但因為被告交付的圖面或口頭指示
      時，時間相當匆促，沒有時間訪價、估價」等語（參本院卷第七五、七六頁）
      ，再參諸前開變更案總表並經原為被告公司廠務部經理楊榮鑫簽認，足見系爭
      工程確經兩造合意變更追加。被告固辯稱楊榮鑫於八十九年元月三日起已調整
      職務為總經理室執行管理師，協助管理部辦理驗收，其已非主管至為明確，是
      其以自己名義所簽署之文件，不足以代表被告公司，對被告公司不生效力等語
      ，然查，楊榮鑫原為被告公司之廠務部資深經理，並於系爭工程施作過程中，
      代表被告出席協調會議，嗣於系爭工程完工後，被告公司將楊榮鑫之職務調整
      為總經理室之執行管理師，其職務乃為專案辦理系爭工程之後續事宜，並協助
      管理部完成後續工程驗收事宜等情，有原告提出八十七年十二月二日及八十八
      年四月七日之會議紀錄暨被告提出之人事命令單在卷可稽（參本院卷第五一、
      五二、一一六頁），再參諸前揭證人徐炳逢之證詞及證人即被告公司之職員伍
      龍城證稱：原告原申請的追加工程有四十五項，金額達一千多萬，當時被告認
      為原告所指的追加工程已含在原來之契約範圍內，故向原告表示並無所謂之追
      加。嗣後伊及徐炳逢、楊榮鑫逐項討論四十五項的追加工程」等語（參本院卷
      第八四、八五頁），足見楊榮鑫確實有代理被告參與系爭工程後續事宜之協商
      。是以，縱楊榮鑫已調整職務為總經理室之執行管理師，其仍有權代理被告就
      系爭工程為意思表示，被告僅以楊榮鑫自八十九年元月三日以後已非主管職務
      為由，辯稱楊榮鑫無權代理被告簽認前開變更案總表云云，洵非可採。
（二）第查，依前開變更案總表記載：「項目確認與原有合約圖面不同，數量金額均
      另有待檢討」一語，再參以前揭證人徐炳逢之證詞，足認兩造就變更案總表所
      記載之項目已確認為系爭工程之變更追加，僅是數量及金額未能達成協議，被
      告抗辯伊從未以書面要求變更追加，自無給付之義務等語，亦無足採。而前開
      變更案總表所載變更追加工程之項目，經本院囑託台北市土木技師公會鑑定其
      數量及金額各為若干，依該公會之鑑定結果，乃建議前開變更追加工程之追加
      金額為三百四十二萬八千二百一十五元，有鑑定報告附卷足參，且兩造對台北
      市土木技師公會鑑定之數量及追加金額並未爭執，堪認原告就此變更追加工程
      部分得請求之工程款應為三百四十二萬八千二百一十五元。
（三）再查，工程合約第二十七條約定：「(1)本工程除另有規定外，自正式驗收並經
      複驗合格後，保固三年及保漏一年。(2)乙方（即原告）於工程驗收合格後，提
      出工程保固保漏切結書，並覓妥殷實可靠之廠商二家連帶負責保固保漏責任，
      始得申請尾款。(3)甲方（即被告）接獲乙方辦妥之保固保漏切結書及保證人保
      證書後，付足工程總價之百分之九十九，其餘百分之一留作工程保固保漏金，
      於保漏期滿後，無息發還。」（參本院卷第二十頁）準此，系爭工程必待驗收
      合格後，原告方有提出工程保固保漏切結書之可能，否則即無從計算保固保漏
      之期間。又系爭工程於初驗時，被告曾表示有部分瑕疵，原告乃就被告所指稱
      之瑕疵修繕，待修繕完成後再會同被告公司之承辦人員施宗明就各項瑕疵作複
      驗，複驗時並未作複驗紀錄，因為都是由各個樓層之主管看看而已，且因當時
      被告的其他承包商尚須進入施工，倘有任何破壞，尚須原告配合修繕，故未作
      成複驗紀錄。又系爭工程於複驗後，曾經交付工程保固保漏切結書予被告等情
      ，業據證人莊明輝證述綦詳（參本院卷第六○、六二頁），並有原告提出之工
      程保固保漏切結書及業經被告公司之承辦人員施宗明簽認之鑰匙移交表、交屋
      清冊索引表在卷可佐（參本院卷第四五至五○頁）。而觀之交屋清冊索引表上
      除已明確記載工程保固保漏切結書、鑰匙移交表等外，尚有工程初驗單、工程
      複驗單，足證系爭工程確實已經完成複驗，否則原告豈有可能交付工程保固保
      漏切結書，並完成交屋手續，被告否認系爭工程業已完成複驗之事實，要非足
      取。再者，如前所述，原告於系爭工程完成驗收後，既已完成交屋手續，並交
      付工程保固保漏切結書，則被告依工程合約第八條之約定，即有給付第三十三
      期百分之三工程款三百七十三萬八千元之義務。另觀諸原告交付之工程保固保
      漏切結書所載，系爭工程之保漏期限係自八十八年十月十日起至八十九年十月
      九日止，顯見系爭工程於八十八年十月十日前即已完工驗收，且該保漏期限已
      經屆滿，揆諸前開約定，被告亦有給付百分之一保固款一百二十四萬六千元之
      義務。綜上，被告應給付原告之尾款共計四百九十八萬四千元，加計前開追加
      之工程款三百四十二萬八千二百一十五元，被告共應給付原告八百四十一萬二
      千二百一十五元。
（四）被告辯稱：系爭大樓之樓頂及地下一、二層於完工後一再發生漏水情事，被告
      屢次通知原告應派人修繕，惟原告均置之不理，被告不得已乃發包交由第三人
      完成樓頂及地下一、二層之漏水修繕工程，總計工程款為五百三十九萬三千元
      ，此部分自應由原告負擔等語，並提出被告與傑士企業有限公司（下稱傑士公
      司）於九十一年五月二十四日簽訂之台聯電訊大樓地下一、二層防漏水工程合
      約、於九十年三月二十三日就屋頂防漏水及球場整修工程簽訂之工程合約書暨
      九十年四月十日簽訂之追加工程合約書、照片為證（參本院卷第二二九至二四
      九頁），原告則否認之。經查，系爭工程於八十八年十月完工驗收後，因有部
      分瑕疵，兩造產生爭議，原告遂於八十九年三月六日委由台北市土木技師公會
      鑑定系爭大樓之結構安全性及修復補強可行性，其鑑定結果為：(1)系爭大樓之
      屋頂突出物二層部分，計有牆面粉刷層微裂縫五處；(2)屋頂突出物一層部分，
      計有樑微裂縫八處、牆面粉刷層微裂縫十一處；(3)地下一層部分，計有牆面粉
      刷層微裂縫二六處、牆面滲水四處、柱面粉刷層微裂縫十七處、樑微裂縫三九
      處、樑結構性裂縫二處、平頂油漆剝落三處、平頂微裂縫二處；(4)地下二層部
      分，亦有牆面粉刷層微裂縫、牆面微裂縫、滲水、白華、油漆剝落、柱微裂縫
      、平頂微裂縫多處。而除地下二層平頂八處、地下一層樑二處、地下一層平頂
      二處外，其餘均非結構性裂縫；另連續壁內側牆面微裂縫及滲水，可經適當之
      止漏與修復，不致影響結構安全。又土木技師公會就上開瑕疵亦建議以下述工
      法補強或修復：(1)結構性裂縫損壞部分，建議以「灌注環氣樹脂（EPOXY）補
      強工法」補強；(2)非結構性之粉刷層微裂縫或剝落損壞部分，建議以環氣樹脂
      （EPOXY）批土及油漆修復；(3)非結構性之混凝土面微裂縫損壞部分，建議以
      環氣樹脂（EP OXY）批土修復；(4)地下層之連續壁內側牆面微裂縫及滲水，建
      議先鑿除滲水處之粉刷層，尋查滲水來源或原因後再止漏處理及表面塗佈密封
      材、油漆修復，有被告提出之鑑定申請書及台聯電訊大樓建築物損害之結構安
      全及修復補強鑑定報告書在卷足憑（參本院卷第一○四至一一一頁）。由此觀
      之，系爭大樓之樓頂已有微裂縫多處，而有漏水之虞。而系爭大樓地下一、二
      層則已有漏水之瑕疵，且該瑕疵仍在原告之保漏期限內。另原告就前開瑕疵經
      被告之催告後，仍未派人配合修繕一節，亦為原告所不爭執，依工程合約第二
      十七條第四項約定：「在保固保漏期內，工程之一部份或全部因工作不良、材
      料不佳導致走動、裂損、坍塌、漏水或其他損壞時，乙方應於接到甲方通知後
      ，立即派員按圖樣無條件修復。若經甲方通知不立即修復者，甲方有權動用該
      保固保漏金自行雇工修復，乙方不得異議。保固保漏金如有不敷，由乙方或其
      保固保漏保證人負責如數歸還甲方」，被告即得自行雇工修復，修復費用則應
      由原告負擔。復查，依被告提出前揭其與傑士公司簽訂之三份工程合約及合約
      所附之估價單觀之，被告就上開合約應支付予傑士公司之工程款分別為三百零
      六萬三千元、一百七十五萬元、五十八萬元，除其中九十年三月二十三日簽訂
      之工程合約書就有關球場方面的施作四十三萬二千零二十七元【（16000＋
      55000 ＋18000＋231000＋54000＋12000）×1.05×＝405300（球場工程含稅
      後之費用），405300×（1＋405300/｛0000000－000000｝＝432027（依比例
      加計管理費後之費用）】核與前揭瑕疵無涉外，其餘均係就系爭大樓之樓頂、
      地下一、二層之防漏工程為之。是以，被告就此部分自得請求被告賠償該部分
      之修繕費用四百九十六萬零九百七十三元（0000000＋0000000＋000000－
      000000＝0000000），並得自原告請求之工程款中扣抵。
（五）被告另稱：原告並未於八十八年六月一日完成竣工驗收，縱僅計至八十八年七
      月二十日，原告亦已遲延四十九日，依工程合約第六條約定，原告應給付被告
      之違約金即高達三千零五十二萬七千元，爰與原告主張之工程款抵銷等語，然
      查，系爭工程合約第五條第二項固約定，原告應於八十八年四月一日取得使用
      執照，八十八年六月一日完成竣工驗收，且原告確實未於該期限內完成竣工驗
      收。惟系爭工程有為變更及追加，業如前述。而兩造於八十八年四月七日所召
      開之協調會議紀錄亦載明原告係於八十八年四月二日方取得變更後之使用執照
      圖，四月七日掛件等事實（參本院卷第五二頁），足見原告已無可能於八十八
      年四月一日取得使用執照，且系爭工程之變更追加確已影響工期，堪認原告抗
      辯系爭工程之遲延不可歸責於伊一語洵屬可採。何況，被告於前開協調會議時
      就取得使用執照之遲延並未表示意見，且於原告完成交屋手續，並交付工程保
      固保漏切結書時，亦未為任何保留，依民法第五百零四條之規定：「工作遲延
      後，定作人受領工作時不為保留者，承攬人對於遲延之結果，不負責任」，被
      告自不得於嗣後再為原告應負遲延責任之主張。故而，被告就此部分之主張委
      無足採。
五、綜上所述，被告就系爭工程應支付之尾款及追加之工程款共計八百四十一萬二千
    二百一十五元，而被告得主張扣抵之金額則為四百九十六萬零九百七十三元。從
    而，原告依工程合約及承攬之法律關係，請求被告給付三百四十五萬一千二百四
    十二元，及自起訴狀繕本送達之翌日即九十年六月九日起至清償日止按年息百分
    之五計算之利息，為有理由。逾此範圍之請求，為無理由，應予駁回。
六、假執行之宣告：
    兩造陳明願供擔保，聲請宣告假執行或免為假執行，經核原告勝訴部分，合於法
    律規定，爰分別酌定相當之擔保金額宣告之；原告其餘假執行之聲請，因訴之駁
    回而失所依據，不予准許。
七、兩造其餘之攻擊或防禦方法及未經援用之證據，經本院斟酌後，認為均不足以影
    響本判決之結果，自無逐一詳予論駁之必要，併此敘明。
八、訴訟費用負擔之依據：民事訴訟法第七十九條。
中　　　華　　　民　　　國　　九十三　　年　　 十二 　　月　　二十三　　日
                                  民事第五庭法官 林秀圓
右為正本係照原本作成
如對本判決上訴，須於判決送達後廿日內向本院提出上訴狀
中　　　華　　　民　　　國　　九十三　　年　　 十二 　　月　　二十三　　日
                                          書記官 林蓮女
附錄
民事訴訟法第三百九十二條
法院得宣告非經原告預供擔保，不得為假執行。
法院得依聲請或依職權，宣告被告預供擔保，或將請求標的物提存而免為假執行。
依前項規定預供擔保或提存而免為假執行，應於執行標的物拍定、變賣或物之交付前
為之。
